【裁判字號】    89,易,882
【裁判日期】    890804
【裁判案由】    侵占
【裁判全文】
臺灣桃園地方法院刑事判決                          八十九年度易字第八八二號
    公  訴  人  臺灣桃園地方法院檢察署檢察官
    被      告  丁○○
右列被告因侵占案件，經檢察官提起公訴（八十九年偵字第三六一八號），本院判決
如左：
    主  文
丁○○無罪。
    理  由
一、公訴意旨略以：被告丁○○係生活保全股份有限公司（下稱生活公司）職員，經
    公司派駐社區，擔任總幹事職務，負責執行社區管理委員會交付之行政、財務等
    業務。詎基於意圖為自己不法所有之概括犯意，利用生活公司委派其在桃園縣蘆
    竹鄉冠倫台北文昌社區（下稱文昌社區，公訴人誤載為大聯邦社區）擔任總幹事
    之機會，自民國八十八年九月二十日至八十八年十月二十三日間，趁機連續侵占
    該社區住戶所繳交由其代收持有之社區管理費六筆共計新台幣（下同）一萬七千
    一百二十元。復基於同一概括犯意，趁生活公司委派其擔任桃園縣蘆竹鄉大聯邦
    社區（下稱大聯邦社區）總幹事之便，於八十九年一月三十一日，將業務上收取
    持有之管理費六千三百元侵占入己。因認被告涉有刑法第三百三十六條第二項之
    業務侵占罪嫌云云。本件公訴人認被告丁○○涉犯業務侵占罪嫌，無非係以告訴
    人生活公司代理人戊○○之指訴、證人丙○○證詞及管理費收費單據等資為論據
    。
二、按犯罪事實，應依證據認定之，無證據不得推定其犯罪事實。又不能證明被告犯
    罪者，應諭知無罪之判決，刑事訴訟法第一百五十四條、第三百零一條第一項分
    別定有明文。次按侵占罪之成立，以擅自處分自己持有之他人所有物，或變易持
    有之意為所有之意，而逕為所有人之行為，為其構成要件，雖行為之外形各有不
    同，要必具有不法所有之意思，方與本罪構成之要件相符，此有最高法院十九年
    上字第一０五二號判例可資參照。
三、訊據被告堅決否認有右揭犯行，辯稱：伊於文昌社區代收之六筆管理費均已入社
    區管理委員會之帳戶；至於大聯邦社區代收之六千三百元係該社區主任委員庚○○叫伊代收，因伊次日即離職，故留字條給會計小姐丙○○，請其由伊次月薪水
    中扣除，伊並無侵占各該筆款項等語。經查：
    （一）被告丁○○於文昌社區擔任總幹事期間，確曾於八十八年九月二十日、二
          十五日、十月二十三日分別收受六筆社區住戶繳交之管理費，共計一萬七
          千一百二十元，此有其親筆簽收之社區管理費收費單據六紙在卷可稽，惟
          該筆款項均已入帳，並據告訴代理人戊○○所自承（見本院八十九年五月
          一日審理筆錄）。至其雖質疑該六筆款項均遲延一個禮拜左右才入帳，惟
          查，原則上社區管理費之收取係生活公司派駐社區之會計之職責，除非是
          下班時間，住戶才會把錢交給總幹事等情，業據證人即文昌社區管理委員
          會主任委員甲○○到庭證述明確（見本院八十九年六月二十七日審理筆錄
          ），足認收取管理費本非總幹事之常態職務。又證人甲○○復稱：「我們
          社區大概都是一個禮拜入帳」、「九月二十日到十月十日因剛好碰到第四
          、五屆管委會交接，銀行帳戶被凍結，所以入帳管委會可能會遲延」等語
          （同前日審理筆錄）。故被告丁○○縱有於收取管理費後一個禮拜左右始
          匯入社區管理委員會帳戶之情事，本屬該社區運作之常態，且遑論當時因
          社區管理委員會銀行帳戶被凍結及甫發生九二一集集大地震等緣故。再者
          ，依據告訴代理人戊○○所提出之「委託合約書」所示，亦未提及該公司
          派駐社區之會計、總幹事應於收取管理費後之翌日即行入帳之規定，難認
          告訴人公司與被告間有如此之約定。況且並無證據證明被告於持有該筆款
          項期間有將款項移作他用，易持有為所有之行為，尚不足以認定被告有何
          侵占犯行。此外，證人即文昌社區管理委員會財務委員乙○○結證稱「被
          告按月製作帳冊，我檢查之帳冊都對」（見本院八十九年五月十五日審理
          筆錄），復有被告丁○○與文昌社區新任總幹事成劍秋所製作之「交接憑
          證」一紙在卷足憑，堪認被告於文昌社區服務期間帳目均屬清楚，並無侵
          占之犯行。
    （二）次查，被告丁○○固有於大聯邦社區離職日前一日晚上（八十九年一月三
          十一日），受大聯邦社區管理委員會主任委員庚○○之託，代收住戶繳交
          之管理費六千三百元，然因伊於翌日離職，無法將原款持交會計，故另行
          留一張字據給該社區會計丙○○小姐，請其於被告丁○○之次月份薪水中
          逕行扣除等情，業據證人庚○○陳述明確，並有被告丁○○簽字之字據一
          紙在卷可佐，且查，被告於八十九年二月初尚可向生活公司領取八十九年
          一月份之薪水約三萬元等情，亦據告訴代理人戊○○陳述在卷（見本院八
          十九年五月一日審理筆錄），而證人丙○○並結證稱：「公司會計劉小姐
          （己○○）就從丁○○薪水扣六千三百元，我就把六千三百元入帳」。雖
          嗣後證人己○○於本院八十九年五月十五日審理時證稱當時六千三百元係
          由公司代墊等語，然稽其原因，係因當時告訴人公司總經理辛○對於被告
          之離職及其未將六千三百元原款繳交入帳，而以立據方式要求公司由薪水
          中扣抵乙節無法諒解，遂要求會計己○○請被告丁○○「拿六千三百元（
          原款）給大聯邦，再由大聯邦拿六千三百元還給生活保全公司」（見本院
          八十九年五月十五日審理筆錄）。按被告當時既有約三萬元之薪水可供抵
          扣，告訴人捨此不由，偏要被告返還當初收受之六千三百元原款，顯已流
          於意氣之爭。復查，被告既已同意由其薪水中扣抵該筆代收款，足徵伊無
          侵占之犯意，縱使告訴人終未扣抵，亦難認被告有將該筆持有之款項據為
          己有之主觀上不法意圖，即難以侵占罪相繩。
    （三）綜上，告訴人所指被告犯行，與刑法業務侵占罪之構成要件究屬有間，是
          被告所持前揭辯詞，尚堪採信，此外，復查無其他積極証據足資証明被告
          有何被訴業務侵占犯行，應認不能証明被告犯罪，揆諸首揭說明，應諭知
          被告無罪之判決。
據上論斷，應依刑事訴訟法第三百零一條第一項，判決如主文。
本案經檢察官何祖舜到庭執行職務。
中      華      民      國    八十九    年      八      月      四      日
                                臺灣桃園地方法院刑事第一庭
                                    審判長法  官  吳  爭  奇
                                          法  官  林  恆  吉
                                          法  官  陳  永  來
右正本證明與原本無異。
如不服本判決，應於判決送達後十日內向本院提出上訴狀( 應附繕本 )，上訴於
臺灣高等法院。
                                    書記官   洪明媚
中        華        民        國   八十九   年   八   月    四    日


司法院資訊處製作；財團法人民間司法改革基金會備份。
